【裁判字號】    96,訴,307
【裁判日期】    970403
【裁判案由】    塗銷地上權登記
【裁判全文】
臺灣宜蘭地方法院民事判決               96年度訴字第307號
原      告  玄○○
            宙○○
共      同
法定代理人  宇○○
共      同
訴訟代理人  李秋銘律師
複代理人    黃金亮律師
被      告  丙○○
            丁○○
            庚○○
            辛○○
            乙○○
            壬○○○
            己○○
            戊○○
            丑○○
            亥○○
            天○○
            地○○
            戌○○
            甲○○○
            申○○
            酉○○
            巳○○
            寅○○
            未○○
            午○○
            癸○○
            辰○○
            子○○
            卯○○
上列當事人間塗銷地上權登記事件，於民國97年3月20日經言詞
辯論終結，本院判決如下：
    主  文
確認被告丙○○、丁○○、庚○○、辛○○、乙○○、壬○○○
、己○○、戊○○、丑○○、亥○○、天○○、張朱憶、戌○○
、甲○○○、申○○之被繼承人沈旺於民國三十八年，以員山地
政事務所員山字第○○○三二九號收件，就坐落宜蘭縣員山鄉○○段五二九地號土地所設定權利範圍全部之地上權法律關係不存
在。
被告丙○○、丁○○、庚○○、辛○○、乙○○、壬○○○、己○○、戊○○、丑○○、亥○○、天○○、張朱憶、戌○○、甲○○○、申○○應將其被繼承人沈旺於民國三十八年，以員山地
政事務所員山字第○○○三二九號收件，就坐落宜蘭縣員山鄉○○段五二九地號，權利範圍全部之地上權辦理塗銷登記。
確認被告酉○○、巳○○、寅○○、未○○、午○○、子○○、
卯○○、辰○○、癸○○之被繼承人林讚是於民國四十四年，以
員山地政事務所員山字第○○○○八三號收件，就坐落宜蘭縣員
山鄉○○段五二九地號土地所設定權利範圍全部之地上權法律關
係不存在。
被告酉○○、巳○○、寅○○、未○○、午○○、子○○、卯○○、辰○○、癸○○應將其被繼承人林讚是於民國四十四年，以
員山地政事務所員山字第○○○○八三號收件，就坐落宜蘭縣員
山鄉○○段五二九地號，權利範圍全部之地上權辦理塗銷登記。
第一項、第二項之訴訟費用新臺幣柒仟佰拾壹元由被告丙○○、丁○○、庚○○、辛○○、乙○○、壬○○○、己○○、戊○○、丑○○、亥○○、天○○、張朱憶、戌○○、甲○○○、
申○○連帶負擔；第三項、第四項之訴訟費用新臺幣柒仟佰
拾壹元由被告酉○○、巳○○、寅○○、未○○、午○○、子○○、卯○○、辰○○、癸○○連帶負擔。
    事實及理由
一、本件被告丙○○、丁○○、庚○○、辛○○、乙○○、壬○○○、己○○、戊○○、丑○○、亥○○、天○○、張朱憶
    、戌○○、甲○○○、申○○、酉○○、巳○○、寅○○、
    未○○、午○○、子○○、卯○○經合法通知，未於言詞辯
    論期日到場，核無民事訴訟法第386條各款所列情形，爰依
    原告之聲請，由其一造辯論而為判決。
二、原告起訴主張：坐落宜蘭縣員山鄉○○段529地號土地（重
    劃前為宜蘭縣員山鄉○○段255地號土地，下稱系爭土地）
    ，面積204.61平方公尺現為原告2人與訴外人李阿鳳所共有
    ，原告2人之應有部分各為846670/0000000。系爭土地原所
    有權人為訴外人陳振南、李本鏞、李本壁、賴塭、楊珪、楊
    叢、楊田、楊炎明、陳朝金、簡萬生、鄭水童、鄭水生、鄭
    火生等人所共有，訴外人沈旺於民國38年11月26日以系爭土
    地之共有人陳振南為義務人，單獨檢具保證書逕向羅東地政
    事務所申請設定不定期地上權登記，有違民法第819條第2項
    規定。又依系爭土地之相關登記資料中之「理由書」所示，
    未見地上權之設定合於當時施行之土地登記規則第17條、第
    32 條第1項及臺灣省各縣市辦理單獨聲請地上權設定登記應
    行注意事項所定提繳鄉鎮保長、四鄰、店鋪或鄉鎮區公所保
    證書及繳納租金等憑證，亦無因特殊情形不能覓致義務人共
    同聲請登記，而陳明理由填具保證書或其已向基地所有權人
    訂有口頭或書面之合法租賃契約或地上權登記，而基地所有
    權人拒不履行共同之證明，則系爭地上權之設定既未得全體
    共有人之同意，該地上權之登記自始有無效原因。而訴外人
    林讚是則於44年間受讓沈旺之地上權，亦屬無效。系爭土地
    地上權人沈旺已死亡，被告丙○○、丁○○、庚○○、辛○○、乙○○、壬○○○、己○○、戊○○、丑○○、亥○○
    、天○○、張朱憶、戌○○、甲○○○、申○○為沈旺之繼
    承人。地上權人林讚是亦已死亡，被告酉○○、巳○○、寅
    ○○、未○○、午○○、癸○○、辰○○、子○○、卯○○
    為林讚是之繼承人。因系爭土地之地上權登記有前開無效之
    原因，為此依民法第767條規定，請求判決如主文第1項所示
    。
三、被告辛○○對於原告之請求予以認諾；被告辰○○、癸○○
    則以: 林讚是乃系爭土地原所有權人簡萬生之女婿，簡萬生
    曾同意林讚是使用系爭土地，且交付系爭土地之所有權狀予
    林讚是之配偶，被告辰○○、癸○○自有權使用系爭土地等
    語置辯。其餘被告則未到庭，亦未提出書狀表示爭執。
四、按共有物之處分、變更、及設定負擔，應得共有人全體之同
    意。民法第819條第2項定有明文。又所有人對於妨害其所有
    權者，得請求除去之；各共有人對於第三人，得就共有物之
    全部為本於所有權之請求，亦分別為民法第821條、第767條
    所明定。經查；
（一）原告主張系爭土地為原告宙○○、玄○○於92年10月30日
      因繼承而共有，權利範圍各846670/0000000等情，有原告
      提出之土地登記第二類謄本在卷可憑，且為被告辰○○、
      癸○○所不爭執，另被告辛○○認諾原告之請求，被告丙○○、丁○○、庚○○、乙○○、壬○○○、己○○、戊○○、丑○○、亥○○、天○○、張朱憶、戌○○、甲○○○、申○○、酉○○、巳○○、寅○○、未○○、午○○、子○○、卯○○經合法通知未到庭，亦未提出書狀表
      示爭執，視同自認，此部分事實堪信為真實。
（二）訴外人沈旺於38年11月26日以陳振南為義務人，填具他項
      權利設定登記聲請書、理由書各1件，單獨向羅東地政事
      務所申請辦理地上權登記，經地政事務所以38年員山字第
      000329號收件，設定不定期限之地上權登記；以及該時系
      爭土地所有權人為陳振南、李本鏞、李本壁、賴塭、楊珪
      、楊叢、楊田、楊炎明、陳朝金、簡萬生、鄭水童、鄭水
      生、鄭火生等人所共有，陳振南之應有部分100005
      /0000000，未超過應有部分半數等情，亦據本院向宜蘭縣
      宜蘭地政事務所調閱相關設定資料，有該地政事務所96年
      11月21日宜地一21字第0960011966號函暨所附他項權利設
      定登記書、理由書、土地登記公務用謄本等件附卷可稽（
      詳本院卷第75至104頁）。被告辛○○對原告之請求認諾
      ，被告丙○○、丁○○、庚○○、乙○○、壬○○○、己○○、戊○○、丑○○、亥○○、天○○、張朱憶、戌○○、甲○○○、申○○、酉○○、巳○○、寅○○、未○○、午○○、子○○、卯○○經合法通知未到庭，亦未提
      出書狀表示爭執，視同自認；被告辰○○、癸○○到庭對
      於上開事實亦不爭執，是原告前開主張事實，亦應堪信為
      真實。
（三）查沈旺之地上權設定既僅取得系爭土地共有人其中1人陳
      振南之同意，依民法第819條第2項規定，該地上權設定對
      其餘共有人本不生效力，而訴外人林讚是係經沈旺讓與而
      無償取得系爭土地地上權設定等情，有土地登記公務用謄
      本存卷可按（詳本院卷第90頁），該地上權設定對於其餘
      共有人亦自不生效力。
（四）訴外人沈旺於44年12月1日去世，被告丙○○、丁○○、
      庚○○、辛○○、乙○○、壬○○○、己○○、戊○○、
      丑○○、亥○○、天○○、張朱憶、戌○○、甲○○○、
      申○○為沈旺之繼承人。訴外人林讚是於79年3月9日死亡
      ，被告酉○○、巳○○、寅○○、未○○、午○○、癸○○、辰○○、子○○、卯○○為林讚是之繼承人等情，業
      據原告提出沈旺及林讚是之繼承系統表及戶籍謄本多件為
      證，並為被告所不爭執，應堪信為真實。是原告訴請確認
      系爭沈旺、林讚是之地上權不存在，並請求被告丙○○、
      丁○○、庚○○、辛○○、乙○○、壬○○○、己○○、
      戊○○、丑○○、亥○○、天○○、張朱憶、戌○○、甲○○○、申○○、酉○○、巳○○、寅○○、未○○、午
      ○○、癸○○、辰○○、子○○、卯○○等人應將系爭沈
      旺、林讚是之地上權登記予以塗銷，以排除被告對系爭土
      地所有權之妨害，為有理由，應予准許。
五、又本件待證事實已臻明瞭，兩造其餘攻擊防禦方法及舉證，
    對判決之結果已不生影響，爰不一一詳為審酌，併此敘明。
六、訴訟費用裁判之依據：民事訴訟法第78條、第85條第2項。
中    華    民    國    97    年    4     月    3     日
                  民事庭  法  官  張育彰
以上正本係照原本作成。
如對本判決上訴須於判決送達後20日內向本院提出上訴狀（須附
繕本）。
中    華    民    國    97    年    4     月    7     日
                          書記官  藍友隆


司法院資訊處製作；財團法人民間司法改革基金會備份。
